ACORDAO-COMPLETO-2428234

ACÓRDÃO 7405/2021 ATA 14/2021 - SEGUNDA CÂMARA

VISTOS, relatados e discutidos estes autos de atos de pensão civil encaminhados pela Universidade Federal de Minas Gerais;
ACORDAM os Ministros do Tribunal de Contas da União, reunidos em sessão da Segunda Câmara, diante das razões expostas pelo relator, e com fundamento no art. 71, incisos III e IX, da Constituição Federal de 1988, c/c os arts. 1º, inciso V, 39, inciso II, e 45 da Lei 8.443/1992, e ainda com os arts. 260, § 4º, 261, caput e § 1º, e 262, caput e § 2º, do Regimento Interno do TCU, em:
9.1. considerar legais as pensões civis instituídas por Dirceia Rodrigues Cesar (XXX.743.306-XX) e Marcos Pinoti Barbosa (XXX.808.468-XX) , concedendo o registro aos atos correspondentes;
9.2. considerar ilegal a pensão civil instituída por Euler Miguel Fonseca Erse (XXX.531.366-XX) , negando o registro ao ato correspondente;
9.3. dispensar o ressarcimento das quantias indevidamente recebidas de boa-fé (enunciado 106 da súmula da jurisprudência predominante do TCU) ;
9.4. determinar à Universidade Federal de Minas Gerais que:
9.4.1. no prazo de 15 (quinze) dias, faça cessar os pagamentos decorrente do ato ora considerado ilegal, sob pena de responsabilidade solidária da autoridade administrativa omissa, até a emissão de novo ato, também no prazo de 15 (quinze) dias, que deverá observar as disposições da EC 70/2012 (paridade no reajuste do benefício) ;
9.4.2. no prazo de 15 (quinze) dias, dê ciência do inteiro teor desta deliberação, bem como do relatório e do voto que a fundamentam, à beneficiária cujo ato ora é considerado ilegal, esclarecendo-lhe que o efeito suspensivo proveniente da interposição de recurso não a exime da devolução dos valores percebidos indevidamente após a notificação sobre o presente acórdão, em caso de não provimento do recurso porventura impetrado;
9.4.3. no prazo de 30 (trinta) dias, informe ao TCU as medidas adotadas, sem prejuízo de encaminhar comprovante sobre a data em que a interessada tomou conhecimento do contido no subitem anterior;
9.5. encaminhar os autos à Sefip, para que providencie a realização da diligência proposta pelo MPTCU;
9.6. dar ciência deste acórdão à Universidade Federal de Minas Gerais.

Atos de pensão civil.

Segunda Câmara

Universidade Federal de Minas Gerais.

3. Interessados/Responsáveis:
3.1. Interessados: Evgeniya Shamis (XXX.744.226-XX); Gabriel Honorio Rodrigues Zinatelli (XXX.553.916-XX); Maria das Gracas Lino Erse (XXX.345.066-XX); Sidney Carlos Martins Braz (XXX.148.226-XX); Silvana Martins Braz (XXX.640.306-XX); Silvia Aparecida Martins Braz (XXX.568.046-XX).

13.1. Ministros presentes: Augusto Nardes (na Presidência), Aroldo Cedraz, Raimundo Carreiro e Bruno Dantas (Relator).
13.2. Ministros-Substitutos presentes: Marcos Bemquerer Costa e André Luís de Carvalho.

BRUNO DANTAS

Por retratar com propriedade as principais ocorrências havidas nestes autos, adoto como relatório o parecer elaborado pelo representante do Ministério Público de Contas, Procurador Rodrigo Medeiros de Lima (peça 12) :
"Trata-se do exame de quatro atos de pensões civis concedidas pela Universidade Federal de Minas Gerais.
2.	Após a aplicação das críticas automáticas a Secretaria de Fiscalização de Pessoal (Sefip) propôs a legalidade e registro dos atos (peças 7-8) .
II
3.	O ato à peça 3 trata da concessão inicial da pensão civil instituída por Aldovisa Martins Braz, em benefício de Sidney Carlos Martins Braz, habilitado à pensão na condição de filho menor de 21 anos de idade, com vigência a partir de 4/9/1977; e às filhas Silvana Martins Braz e Silvia Aparecida Martins Braz, habilitadas à pensão na condição de filhas maiores solteiras e sem cargo público permanente, com fundamento no parágrafo único do art. 5º da Lei 3.373/1958, segundo o qual 'A filha solteira, maior de 21 (vinte e um) anos, só perderá a pensão temporária quando ocupante de cargo público permanente'.
4.	Consulta ao Siape revela que apenas Silvana Martins Braz continua a receber os proventos da pensão. Sidney Carlos Martins Braz alcançou a maioridade e teve o benefício pensional excluído, e Silvia Aparecida Martins Braz teve o benefício excluído em face de decisão do TCU (peça 10) .
5.	Assim, considerando o longo tempo decorrido desde o início da concessão, em 7/1/1998, sugerimos a realização de diligência à unidade jurisdicionada para que envie ao Tribunal documentos que comprovem que a pensionista permanece cumprindo as condições descritas no mencionado parágrafo único do art. 5º da Lei 3.373/1958, que fundamenta a concessão da pensão temporária.
6.	Demais disso, observa-se que compõe os proventos da pensão a parcela de 'VENC.BAS.COMP.ART.15 L11091/05', no valor de R$ 69,67 (peça 11) . Em face disso, opinamos por que a unidade jurisdicionada envie ao Tribunal, na diligência a ser realizada, a memória de cálculo da parcela consoante disposto nas Leis 11.784/2008 e 12.772/2012 (alterada pela 13.325/2016) , a fim de verificar se houve a correta absorção do vencimento básico complementar por ocasião das reorganizações ou reestruturações da carreira.
III
7.	O ato à peça 5 trata da pensão civil instituída por Euler Miguel Fonseca Erse em benefício da viúva Maria das Graças Lino Erse. Observa-se que o ex-servidor ingressou no serviço público em 19/5/1967, data anterior à promulgação da Emenda Constitucional (EC) 41, de 19/12/2003, aposentou-se por invalidez permanente com proventos integrais em 17/3/1999, faleceu e deixou pensão em 8/5/2013, data posterior à promulgação da EC 70, de 30/3/2012.
8.	Conforme consta do Siape (peça 9) , o benefício pensional vem sendo reajustado incorretamente pelo índice previdenciário: 'Tipo de pensão: LEI 8.112/1990 - EC 41/2003 - LEI 10.887/2004'
9.	Ressalte-se que a EC 70/2012 acrescentou à EC 41/2003 o art. 6º-A e seu parágrafo único, in verbis (grifos inseridos) :
Art. 6º-A. O servidor da União, dos Estados, do Distrito Federal e dos Municípios, incluídas suas autarquias e fundações, que tenha ingressado no serviço público até a data de publicação desta Emenda Constitucional e que tenha se aposentado ou venha a se aposentar por invalidez permanente, com fundamento no inciso I do § 1º do art. 40 da Constituição Federal, tem direito a proventos de aposentadoria calculados com base na remuneração do cargo efetivo em que se der a aposentadoria, na forma da lei, não sendo aplicáveis as disposições constantes dos §§ 3º, 8º e 17 do art. 40 da Constituição Federal.
Parágrafo único. Aplica-se ao valor dos proventos de aposentadorias concedidas com base no caput o disposto no art. 7º desta Emenda Constitucional, observando-se igual critério de revisão às pensões derivadas dos proventos desses servidores.
10.	Transcreve-se, por oportuno, trecho do voto condutor do Acórdão 11276/2018-TCU-Segunda Câmara, de relatoria do Ministro José Múcio Monteiro, que tratou de caso semelhante:
6. Verifica-se que o referido ato de concessão foi editado quando já se encontravam em vigência o art. 6º-A e seu parágrafo único, acrescidos à EC 41/2003 pela EC 70/2012, ou seja:
 (...) 
7. Dessa forma, entendo que não é o caso de somente expedir determinação para que o órgão reveja a forma de atualização dos benefícios recebidos pelas pensionistas, mas de considerar o ato ilegal, de modo que seja enviado, via Sisac, novo ato devidamente corrigido relativamente ao seu fundamento legal, com indicação expressa da garantia da paridade entre os proventos da pensão e a remuneração do cargo que o instituidor inválido ocupava quando em atividade, conforme a jurisprudência deste Tribunal (Acórdão 2553/2013-TCU-Plenário, de relatoria da Ministra Ana Arraes, e 9.468/2018-TCU-1ª Câmara, de relatoria do Ministro Walton Alencar Rodrigues) .
8. Cumpre destacar que existem situações nas quais os reajustes dos proventos com base nos índices concedidos pelo RGPS podem resultar em montantes superiores aos obtidos com aplicação do critério da paridade.
9. Tendo em vista que o referido ato de concessão foi encaminhado para apreciação por esta Corte de Contas há menos de cinco anos, não se faz necessária a prévia oitiva das interessadas.
10. Entendo que o ato de interesse das beneficiárias Maria Aparecida Rodrigues de Amorim e Maria da Luz Vasconcelos Bezerra deve ser julgado ilegal, dispensando as pensionistas do ressarcimento das importâncias recebidas de boa-fé, nos termos da Súmula TCU 106.
11.	A pensão em exame não inclui, em seus fundamentos, a EC 70/2012, vigente na data da concessão do benefício pensional, tampouco está sendo reajustada pela regra da paridade.
12.	Desse modo, seguindo a jurisprudência do Tribunal, este representante do Ministério Público de Contas da União opina pela ilegalidade e negativa de registro do ato de pensão civil à peça 5, e sugere esclarecer ao órgão jurisdicionado que a concessão poderá prosperar mediante a emissão de novo ato, livre da irregularidade apontada.
13.	O ato foi enviado ao TCU em 25/3/2020, de modo que pode ser apreciado sem a realização de oitiva prévia da beneficiária da pensão, nos termos do entendimento firmado pelo Acórdão 587/2011-TCU-Plenário.
IV
14.	Por fim, quanto aos atos às peças 2 e 4, anuímos à proposta da unidade técnica pela legalidade e concessão dos respectivos registros."
	É o relatório.

não há

Procurador Rodrigo Medeiros de Lima.

pensão civil. instituidor aposentado por invalidez. óbito ocorrido na vigência da emenda constitucional 70/2012, que impõe reajuste do benefício pensional pela regra da paridade. não observância desse critério. ilegalidade. determinações. diligência em relação a um ato. ciência.

PENSÃO CIVIL (PCIV)

Secretaria de Fiscalização de Integridade de Atos e Pagamentos de Pessoal e de Benefícios Sociais (Sefip).

Cuidam os autos de atos de pensão civil encaminhados pela Universidade Federal de Minas Gerais.
2.	O Ministério Público de Contas diverge da proposta de legalidade apresentada pela secretaria especializada em relação ao benefício instituído por Euler Miguel Fonseca Erse, ante a constatação de que não foram obedecidos os ditames da Emenda Constitucional 70/2012. Quanto à pensão instituída por Aldovisa Martins Braz, a proposta do MPTCU é no sentido de que seja realizada diligência prévia à entidade para esclarecer se Silvana Martins Braz ainda preenche os requisitos para manter a pensão temporária e a memória de cálculo da vantagem denominada "VENC.BAS.COMP.ART.15 L11091/05". Quanto aos demais atos, os pareceres convergem no sentido de que sejam considerados legais.
3.	No mérito, acompanho a íntegra do parecer do MPTCU.
4.	De fato, o servidor Euler Miguel Fonseca Erse, aposentado por invalidez permanente, veio a óbito já na vigência da EC 70/2012, que acrescentou o seguinte dispositivo à EC 41/2003:
"Art. 6º-A. O servidor da União, dos Estados, do Distrito Federal e dos Municípios, incluídas suas autarquias e fundações, que tenha ingressado no serviço público até a data de publicação desta Emenda Constitucional e que tenha se aposentado ou venha a se aposentar por invalidez permanente, com fundamento no inciso I do § 1º do art. 40 da Constituição Federal, tem direito a proventos de aposentadoria calculados com base na remuneração do cargo efetivo em que se der a aposentadoria, na forma da lei, não sendo aplicáveis as disposições constantes dos §§ 3º, 8º e 17 do art. 40 da Constituição Federal. 
Parágrafo único. Aplica-se ao valor dos proventos de aposentadorias concedidas com base no caput o disposto no art. 7º desta Emenda Constitucional, observando-se igual critério de revisão às pensões derivadas dos proventos desses servidores."
5.	Ou seja, a EC 70/2012 revigorou o instituto da paridade às pensões derivadas de servidores aposentados por invalidez permanente. Compulsando o ato de concessão e a ficha financeira das beneficiárias no Siape, verifica-se que a paridade não foi utilizada como critério de revisão do valor da pensão deixada por Euler Miguel Fonseca Erse.
6.	Essa circunstância impõe a ilegalidade ao ato, com negativa de registro, sem prejuízo de que seja determinado o encaminhamento de nova concessão que observe as disposições da EC 70/2012.
7.	Em tempo, tenho por pertinente a dispensa dos valores indevidamente recebidos de boa-fé, nos termos do enunciado 106 da Súmula da jurisprudência predominante do TCU.
8.	Quanto ao ato da pensão instituída por Aldovisa Martins Braz, a diligência sugerida pelo MPTCU faz-se necessária para esclarecer a situação da pensionista Silvana Martins Braz e da memória de cálculo da parcela denominada "VENC.BAS.COMP.ART.15 L11091/05". Quanto aos demais atos, acompanho os pareceres uníssonos no sentido de que sejam considerados legais.
	Em face do exposto, voto por que o Tribunal adote a deliberação que ora submeto à apreciação deste Colegiado.
	TCU, Sala das Sessões Ministro Luciano Brandão Alves de Souza, em 4 de maio de 2021.
Ministro BRUNO DANTAS
Relator